【裁判字號】    89,訴,2633
【裁判日期】    900724
【裁判案由】    偽造文書等
【裁判全文】
臺灣高雄地方法院刑事判決                        八十九年度訴字第二六三三號
    公  訴  人  臺灣高雄地方法院檢察署檢察官
    被      告  甲○○
    被      告  乙○○
    共      同
    選任辯護人  李玲玲
                何俊墩
                李宏文
右列被告因偽造文書等案件，經檢察官提起公訴（八十八年度偵續字第一八八號），
本院判決如左：
    主  文
甲○○、乙○○共同行使偽造私文書，足以生損害於他人，各處有期徒刑陸月，如易
科罰金均以參百元折算壹日。
    事  實
一、甲○○（為繼承人彭鈺婷之母）係被繼承人彭春華之三子彭建榮（已於民國八十
    六年二月十日死亡，因先於被繼承人死亡，故發生直系血親卑親屬代位繼承）之
    妻，平日負責照顧彭春華之起居，而乙○○則為被繼承人彭春華之兒子，彭春華
    於八十六年五月二十九日死亡，其繼承人共計有壬○○、丁○○、辛○○、戊○○、庚○○、乙○○、彭烘基、彭振益、己○○、彭鈺婷等十一人，甲○○、乙○○二人明知彭春華過世後，其所有之財產均為遺產，遺產未分割前，應由全體
    繼承人公同共有繼承之，未經全體公同共有人同意，不得擅自處分。竟仍基於意
    圖為自己不法所有及行使偽造私文書之犯意連絡，先由甲○○於八十六年九月二
    十七日某時，持彭春華印章一枚、及彭春華在高雄市第一信用合作社之定期存款
    存單二張（存單號碼１４１４６３、１４１４６４，面額均為新台幣（下同）八
    十萬元，到期日均為八十六年六月三日，合計共一百六十萬元），前往高雄市第
    一信用合作社（已改制為高新銀行）辦理到期解約提款，接續由甲○○在上開二
    張定期存款存單背面蓋用「彭春華」印章，以偽造上開私文書表示，交予高雄市
    第一信用合作社承辦職員而行使之，使該銀行職員陷於錯誤，而憑以辦理上開定
    期存款之到期解約，而交付一百六十萬元，均足生損害於彭春華之其餘繼承人壬○○、丁○○、辛○○、戊○○、庚○○、彭烘基、彭振益、己○○、彭鈺婷之
    權益及高雄市第一信用合作社對存戶管理之正確性。繼之又於同日甲○○復將上
    開所得之一百六十萬元，未經全體繼承人之同意，匯入乙○○在元富證券股份有
    限公司尖美分公司內之華南銀行東高雄分行帳號為000000000000之
    帳戶，以供乙○○買賣有價證券之使用，而共同變易持有為所有，將彭春華之全
    體繼承人公同共有之遺產一百六十萬元據為己有。嗣於八十七年年底，因欲辦理
    彭春華遺產分割，始為其他繼承人知悉上情。
二、案經壬○○、丁○○、辛○○、戊○○、庚○○、彭澄妹訴由臺灣高雄地方法院
    檢察署檢察官偵查起訴。
    理  由
一、訊據被告甲○○、乙○○二人固坦承在彭春華死亡後，由甲○○持彭春華之印章
    向高雄市第一信用合作社辦理到期解約提款，復將該筆定期存款一百六十萬元匯
    入乙○○之證券帳戶乙節，惟均矢口否認有何不法所有之意圖，辯稱全體繼承人
    已在家族會議中同意將錢匯入該乙○○之帳戶，且該筆錢係被繼承人交代要作撿
    骨、祖先合靈及購買位於新竹縣新豐鄉墓地作公媽塔之使用，而帳戶內之存款遠
    大於一百六十萬元足認並未動用該筆款項等語。
二、經查：
    （一）被告甲○○與乙○○明知彭春華在高雄市第一信用合作社到期之定期存款
          一百六十萬元，應由全體繼承人公同共有繼承之，未經全體公同共有人同
          意，不得擅自處分，仍由甲○○持彭春華之印章及定期單，至高雄市第一
          信用合作社而未告知彭春華已死亡之前提下，仍由甲○○自行將彭春華之
          印章蓋用於定期存款在背面，而交付高雄市第一信用合作社職員辦理到期
          解約等情，業據被告甲○○坦承不諱，並有上開二張定期存單之原始正、
          反面影本附卷可稽，此外復有本院函查高新銀行（即高雄市第一信用合作
          社）存款人死亡之提領流程業務手冊影本一紙在卷可稽，被告甲○○顯未
          依該規定辦理，又有高新銀行八十九年五月二十五日所發之高新民字第十
          一號函一紙，載明被告甲○○提領定存款項時並無出具委託書或其他本人
          授權解約提款之文件，反而隱藏彭春華去世之事實，逕自僅以彭春華之印
          章及定存單提領存款，確有偽造文書之犯行無訛，被告甲○○雖以不知法
          律有規定須全體繼承人簽章始得領款等語置辯，惟按刑法第十六條規定不
          得因不知法律而免除刑事責任，是以被告雖辯稱不知法律云云，並不能解
          免刑責，而被告二人認為上開定存款項有經過第一次家族會議經大家同意
          方自行提款，然第一次家族會議係八十六年九月二十日召開，現場並有錄
          音，而該錄音帶經本院當庭播放勘驗，僅由被告甲○○說明有上開定期存
          款要到期，要匯入乙○○戶頭，但並無經在場繼承人議決通過，此有本院
          戡驗筆錄在卷可稽，是以，被告亦無其他正當理由足認其行為係屬法律許
          可。
    （二）又被告甲○○於解約同時即將上開一百六十萬元匯入乙○○在「元富證券
          股份有限公司」尖美分公司內之華南銀行東高雄分行之帳號為00000
          0000000之帳戶，並有高雄市第一信用合作社匯款申請書影本及彭
          吉生華南銀行東高雄分行帳號為000000000000之帳戶存摺影
          本在卷足憑，足認被告二人就上開提款解約及事後匯款必有相當之犯意聯
          絡，否則時間上何以如此巧合，又被告甲○○將一百六十萬元所匯入被告
          乙○○之帳戶，並非獨立新設之帳戶，反而是專供被告乙○○股票買賣證
          券交易使用之帳戶，並經核對被告彭吉之上開帳戶存摺影本，復經以電話
          向華南銀行東高雄分行襄理確認該帳戶為「元富證券股份有限公司尖美分
          公司」之證券帳戶無訛，並有電話紀錄單一份附卷可參。另參以被告彭吉
          生上開帳戶既供買賣股票所用，並未見其他日常生活支出使用，被告朱玉
          珍將所取得之一百六十萬元匯入該帳戶，實難認定被告乙○○非為自己不
          法所有，況且金錢之所有權特殊性，一經混同所有權歸屬即發生變動，自
          難以該帳戶之存款從未小於一百六十萬元，來作為未動用該一百六十萬元
          之依據，而被告乙○○在被告甲○○匯入後之一個月，即在八十六年十月
          二十三日以此帳戶內金額購買股票，金額總計為一百六十萬二千五百五十
          二元，相當於上開甲○○匯入款項，亦極具有時間上及數額上之巧合。
    （三）又於八十六年九月二十日第一次家族會議中並無通過上開定期存款應如何
          處理，已如前述，而嗣後二次家族會議亦不歡而散對於遺產之處理並無結
          論，其後被告與告訴人皆以存證信函往來，故證人己○○及彭烘基雖證述
          該一百六十萬元有說要匯入乙○○戶頭辦理撿骨相關事宜等語，亦無以此
          認定全體繼承人皆同意處分該遺產。此外，被告二人所稱彭春華生前有交
        代要以上開一百六十萬元作撿骨、祖先合靈、購買新竹縣新豐鄉土地建公
          媽塔等事，惟查，此部分未據有彭春華書面之遺囑，且被告二人均稱上開
          一百六十萬元分文未動等語，若彭春華果有交代上開事宜，何以被告二人
          自八十六年九月二十七領得款項後，迄八十七年年底被告訴人訴請分割之
          一年多期間均未動支分文為上開三件事支出，顯非事宜之常，而被告朱玉
          珍於本院九十年四月二十日審理時亦供述：「（問：彭春華生前交待的三
          件事，第二件做公媽廳是否有做了？）有，是這個月才去做的，花了五千
          元左右。」、「（問：第三件撿骨是否有去做了？）有，本來要去做有通
          知他，後來因故所以沒有做，花費我不知道。」，而欲購買新竹縣新豐鄉
          之墓地一事，亦據證人丙○○於本院審理時證述被告係去年年中左右（即
          八十九年），方與之接觸購地事宜等語（見本院九十年七月十一日審判筆
          錄），也就是被告二人係遭起訴後方為處理所謂彭春華交代之三件事，綜
          上觀之，自難認定彭春華確有要求被告甲○○將錢匯入被告乙○○之戶頭
          而完成其交待之事。
    （四）末參以被告二人於八十八年度重訴字第六八九號分割共物一案中，對於上
          開定期存款一百六十萬元猶否認有此筆款項，此有八十八年八月十九日答
          辯狀一紙在卷可憑，被告二人對於上開款項有不法所有之意圖彰彰明甚。
          綜上所述，被告二人所辯顯均係事後卸責之詞，殊無可採，本件事證已臻
          明確，被告二人其他聲請調查之證據已無調查之必要，被告二人之犯行洵
          堪認定。
二、按繼承人有數人時，在分割遺產前，各繼承人對於遺產全部為公同共有；而共有
    人對於所持有之共有物，意圖為自己不法之所有，而擅自處分者，亦構成刑法侵
    占罪，故核被告二人所為，係犯刑法第二百十條、第二百十六條之行使偽造私文
    書罪、同法第三百三十五條第一項侵占罪、同法第三百三十九條第一項詐欺取財
    罪。被告二人就上開犯行具有犯意聯絡及行為分擔，為共同正犯。被告甲○○盜
    用彭春華印章，為偽造該私文書之部分行為，不另論罪。被告等偽造私文書後復
    持以行使，偽造私文書之低度行為，應為行使偽造私文書之高度行為所吸收，亦
    不另論罪。又被告甲○○雖偽造二張定存單，為其時間、空間密接，侵害同一法
    益，為接續犯。公訴人認被告甲○○就上開定期存款有業務持有關係，容有誤會
    ，因充其量被告甲○○僅係照顧彭春華日常起居，縱印章為被告甲○○保管，亦
    不代表被告甲○○與上開定期存款具有業務上持有關係，顯與刑法第三百三十六
    條第一項之構成要件有間，惟此部分基本社會事實同一，爰變更起訴法條。又被
    告二人所犯三罪間，有方法目的之牽連關係，為牽連犯，應從一重之行使偽造私
    文書罪處斷。爰分別審酌被告等二人犯罪之動機、目的、手段，又被告等二人前
    未曾受有期徒刑以上刑之宣告，有臺灣高等法院檢察署刑案紀錄簡覆表各一份可
    稽，因不諳法律，一時失慮，偶罹刑典，事後已將侵占款項提存，有提存書一份
    在卷可稽等一切情狀，量處如主文所示之刑，併諭知易科罰金之折算標準。又刑
    法於第四十一條業已於九十年一月十日修正公布，並於九十年一月十二日生效，
    依其修正內容為犯最重本刑為五年以下有期徒刑以下之刑之罪，而受六個月以下
    有期徒刑或拘役之宣告，因身體、教育、職業、家庭之關係或其他正當事由，執
    行顯有困難者，得以一元以上三元以下折算一日，得易科罰金，依刑法第二條第
    一項新舊法比較，是就被告二人宣告之刑乃依新法併以諭知易科罰金之折算標準
    ，附此敘明。
據上論斷，應依刑事訴訟法第二百九十九條第一項前段、第三百條，刑法第二十八條
、第五十五條、第二條第一項、第二百十六條、第二百十條、第三百三十五條第一項
、第三百三十九條第一項、第四十一條第一項，判決如主文。
中      華      民      國      九十      年     七     月    二十四    日
                                      臺灣高雄地方法院刑事第二庭
                                          法  官  廖  建  瑜
右正本證明與原本無異。
如不服本判決，應於判決送達後十日內，向本院提出上訴狀。
                                          書記官  歐  文  政
中    華    民    國      九十      年      七      月      二十七      日
附錄本案論罪科刑法條全文：
刑法第二百十條
  偽造、變造私文書，足以生損害於公眾或他人者，處五年以下有期徒刑。
刑法第二百十六條
  行使第二百十條至第二百十五條之文書者，依偽造、變造文書或登載不實事項或使
  登載不實事項之規定處斷。


司法院資訊處製作；財團法人民間司法改革基金會備份。
